【裁判字號】    88,訴,436
【裁判日期】    891114
【裁判案由】    損害賠償
【裁判全文】
臺灣士林地方法院民事判決  八十八年度訴字第四三六號
    原      告  丙○○
    訴訟代理人  謝心味律師
    被      告  乙○○      住台北市○○區○○路二段十九號
    被      告  甲○○○    住台北市○○區○○街二０九號
    共      同
    訴訟代理人  周承武律師
右當事人間請求損害賠償事件，本院判決如左：
    主    文
被告應各給付原告新台幣貳佰壹拾貳萬壹仟捌佰捌拾元及均自民國八十八年四月九日
起至清償日止，按週年利率百分之五計算之利息。
訴訟費用由被告共同負擔。
原告其餘之訴駁回。
本判決第一項於原告各以新台幣柒拾萬柒仟陸佰元分別為被告乙○○、甲○○○供擔
保後，得假執行。但被告如於假執行程序實施前，各以新臺幣貳佰壹拾貳萬壹仟捌佰
捌拾元為原告預供擔保，得免為假執行。
原告其餘假執行之聲請駁回。
    事    實
甲、原告方面：
一、聲明：
（一）被告應各給付原告新台幣貳佰壹拾貳萬貳仟捌佰捌拾元，及自民國（下同）七
      十五年九月十三日起至清償日止，按年息百分之五計算之利息。
（二）訴訟費用由被告負擔。
（三）願供擔保請准宣告假執行。
二、陳述：
（一）本件緣由係兩造為合建事宜，被告等之土地所有權因遭判決移轉於第三人，致
      無法依約移轉土地所有權於原告，構成給付不能所致：
  １、查於七十一年三月間，原告與含被告等在內之十三名地主，就台北市○○段○
      ○段二六三地號號範圍內約一百五十坪土地（下簡稱系爭土地─該合建土地嗣
      經分割、重劃為台北市○○區○○段六小段六一九之七地號，面積四九六平方
      公尺土地），訂立「合建樓房契約」，由該契約第三條約定，可知原告係取得
      合建土地持分十分之四及西邊壹棟之房屋，被告則依其當時應有部分八十分之
      四，按十分之四比例計算，應分別移轉系爭土地應有部分一五０分之三予原告
      。
  ２、茲查被告等提供與原告合建之共有土地，原係分別繼承自其父陳城樹，然因陳
      城樹早於三十七年即將合建之共有土地所有權出賣與訴外人陳先進等四人之父
      陳城林並交付耕作管業，嗣由訴外人陳先進、陳萬益、陳進來、陳生財等四人
      之父陳城林，並交付陳城林耕作管業，陳城林逝世後，嗣經陳城林繼承人即訴
      外人陳先進等四人於七十一年間向法院訴請判決被告應移轉土地所有權登記與
      陳先進等四人，經最高法院七十五年二月二十八日七十五年台上字第四三五號
      判決被告等敗訴確定，被告等並於七十五年九月十二日將系爭土地應有部分所
      有權移轉登記予陳先進等四人。此等事實，由被告乙○○另案對原告提起交付
      承攬工作物之訴，於八十六年十一月五日向台灣台北地方法院所提出之起訴狀
      及土地登記謄本，及鈞院函調陳先進等人對被告等人訴請土地所有權移轉登記
      等事件之歷審判決足悉。由此可知，被告對原告而言，自七十五年九月十三日
      起對原告已構成給付不能情事，即已無土地所有權得以履行合建樓房契約應移
      轉部分土地予被告之約定。
（二）被告無法移轉合建土地所有權於原告，對原告構成給付不能，原告請求伊等分
      別給付土地代價等額金錢之損害賠償於法成立可採：
  １、按「訟爭之地現為某甲所有，某甲且已得有認其阻止被上訴人交地於上訴人為
      正當之確定判決，是被上訴人對於上訴人所負交地之債務已屬給付不能，縱令
      其給付不能，係因可歸責於被上訴人之事由所致，上訴人亦僅得請求被上訴人
      賠償損害，不得再行請求交地。」（最高法院二十九年度上字第一一四０號判
      例參照）。誠如前述，被告等依合建契約應移轉於原告之土地因遭法院判決確
      定而移轉於訴外人陳先進等四人，是被告等依合建契約應給付原告之土地，即
      處於給付不能之情形。準此，揆諸前揭最高法院判例意旨，是原告以等值之現
      金作為代替被告應移轉之土地之代價之損害賠償，依法應屬成立。
  ２、查由土地登記謄本可知，合建土地之基地面積為四九六平方公尺，而依合建樓
      房契約被告應分別移轉於原告之土地為持分之一五０分之三，即九．九二平方
      公尺（四九六平方公尺×一百五十分之三）。而該土地八十六年度之公告現值
      ，為每平方公尺二十一萬四千元。依此計算，被告應移轉於原告之合建土地，
      現有地價總金額已各高達二百一十二萬二千八百八十元（九．九二×二一四、
      ０００元）。是因可歸責被告事由致無法分別依合建契約移轉九．九二平方公
      尺土地所有權於原告，原告自得請求賠償。
（三）兩造間之合建契約，屬買賣與承攬之混合契約，被告依約有移轉部分共有土地
      所有權於原告之義務：
      查合建契約之法律性質有四：互易、承攬、買賣與承攬之混合契約、合夥等型
      態，究竟係屬於何種，應由契約之全體內容及當事人意思加以觀之。由合建樓
      房契約第二條約定，原告負責設計、工程費等；第三條約定，兩造間之房屋、
      土地持分分配情形；第八條約定土地增值稅各按照分配比率各自負擔；第九條
      約定，被告等地主土地分割完畢，應備齊土地所有權狀及移轉書類等手續。參
      互觀之，該合建契約應屬買賣及承攬之混合契約。申言之，就分歸地主之房屋
      部分而言，係由原告向被告等地主承攬完成一定之工作，而將被告等地主應給
      付之報酬充作買受、分歸原告房屋部分基地之價款。準此，建造執照記載，被
      告等地主為起造人部分之房屋，固可認該房屋之原始所有人為被告等地主，被
      告與原告就此部分之法律關係為承攬。建造執造記載原告為起造人部分之房屋
      ，可認該房屋之原始所有人為原告，而此部分房屋之基地，則為兩造間之買賣
      關係。是以，如被告等地主未將分歸於原告房屋之土地持分移轉所有權登記於
      原告，則屬承攬報酬未給付。
（四）被告所提台北地方法院八十六年訴字第一四０四號判決及八十五年度訴字第一
      九七一號之判決，判決理由所判斷之法律關係無既判力：
  １、按「確定判決之既判力，僅以主文為限而不及於理由，本院十八年上字第一八
      八五號判例亦認為說明主文之理由，並無裁判效力。確定判決之主文，係就給
      付請求權之訴訟標的之法律關係為裁判，並不及於為其前揭之基本權利法律關
      係。雖此非屬訴訟標的之基本權利法律關係，其存在與否，因與為訴訟標的之
      法律關係有影響，故於判決理由中予以判斷，但亦不能認此項判斷有既判力。
      」（最高法院二十三年上字第二九四０號判例、七十二年四月十九日民事庭總
      會議參照）
  ２、查由狀附台北地方法院八十五年度訴字第一九七一號確認所有權存在之民事判
      決，固係屬確定之判決，然原告之所以未上訴，係認為以互易之法律關係執為
      請求確認對系爭房屋有所有權存在之論斷，於法尚有未合。如前所述，就兩造
      間合建契約之法律關係係屬買賣與承攬之混合契約，就被告分得部分之系爭房
      屋以起造人名義請領建造執照，屬承攬關係，被告取得原始所有權，前揭台北
      地方法院該判決此部分之認定，並無可爭議之處。然就原告應取得被告部分土
      地所有權充作承攬報酬部分，並未加以論斷係混合買賣契約性質存在，顯非妥
      適之判決。又原告應取得被告部分土地所有權充作承攬報酬之法律性質為何？
      於該判決並非原告請求確定之法律關係，是揆諸前揭決議意旨，該判決理由所
      判斷之法律關係，並無既判力。
  ３、又被告所提台北地方法院八十六年訴字第一四０四號判決，固未認同同院八十
      五年度訴字第一九七一號之判決，對兩造之合建契約審認為承攬契約。然對原
      告所主張之同時履行抗辯權，卻認定「訴外人陳先進等四人已將受讓自原告（
      即本件被告）甲○○○之基地應有部分，連同自己原先所有之基地應有部分，
      一併交付被告（即本件原告）辦理合建樓房之事宜，被告並未另行支付對價取
      得其他土地應有部分，是應認訴外人陳先進等四人，已代替原告及甲○○○履
      行其合建樓房契約之義務，是被告再執原告未履行合建樓房契約之義務，而主
      張行使同時履行抗辯權，為不足採」等語。惟該判決顯將被告依合建樓房契約
      ，應負移轉部分土地於原告之義務，因遭訴外人陳先進等以判決取得被告之土
      地，致無法履行，誤判曲解為訴外人陳先進等四人已代替被告履行合建樓房契
      約，進而否認原告所主張之同時履行抗辯權。惟揆諸前揭決議意旨，該判決之
      理由亦不拘束鈞院對本件法律關係及原告抗辯理由之審認判斷。
  ４、再因被告無法將合建之共有土地部分所有權移轉登記於被告，致使原告將合建
      分配所得之房屋出賣於第三人時，第三人所取得之土地持分均有不足之現象。
（五）由松山區○○段○○段二六三地號之土地登記謄本得知：
  １、被告及第三人陳石頭、陳金已依判決將伊等合建之土地共持分一六０分之二八
      所有權移轉登記於陳先進等四人（按即陳先進等四人分別取得一六０分之七持
      分）。另由同小段六一九之七地號之土地登記謄本，可知陳糖（按陳糖已將其
      持分出賣於陳石頭，由陳石頭與原告簽訂合建契約）已依判決將土地持分共一
      六０分之四所有權移轉登記於陳先進等四人。二者合計共移轉一六０分之三二
      ，與陳金（八０分之二）、陳石頭（八０分之六）、乙○○（八０分之四）、
      甲○○○（八０分之四）合建土地總合八０分之一六相符。
  ２、承購戶李三雄等人土地持分係由原告等移轉：
  （１）由合建樓房契約可知，陳城水合建土地為八０分之一六，而陳城水於七十二
        年十月三日死亡，由其子女陳圍、陳文貴、陳文甲、陳文買、陳春長各繼承
        二五分之一，共二五分之五，並於七十五年二月三日完成登記。
  （２）而現西邊一棟承購戶五戶住戶（按即附表，十五號一至五樓）土地持分所有
        權之移轉情形為丙○○三０之二移轉予李三雄，翁陳玉三００分之一一移轉
        予李得勝、翁陳玉，翁秀梅一五０分之一０移轉予張弘義再移轉予蕭敦仁，
        丙○○三０之一移轉予盧蓮花再移轉予陳寶玉，陳文貴、陳春長一五０分之
        一０移轉予黃孔瑞再移轉予陳澤龍。
  ３、由上說明可知，承購戶之土地係由陳城水之繼承人陳文貴、陳春長、原告、翁
      秀梅、翁陳玉所移轉，被告並無移轉任何土地持分予承購戶。
（六）原告現有土地持分一六００分之一七六之由來：
  １、原告原以地主身分所有之八０分之八持分，業已移轉予承購戶，即三０分之二
      移轉予李三雄、三０分之一移轉予盧蓮花再移轉予陳寶玉。
  ２、原告現有之一六００分之一七六持分，係由林金將所有十分之一持分移轉予郭
      金鳳（陳進來之妻）再移轉予原告；陳萬益一六００分之三二移轉予原告；郭
      金鳳加上陳萬益移轉予原告之持分合計一六００分之一九二，如此即符合陳先
      進、陳萬益、陳生財、陳進來等四兄弟及林金應移轉於原告之一五０分之一八
      持分。
  ３、另因翁陳玉已將三００分之一一持分移轉予承購戶李得勝，翁陳玉、翁秀梅一
      五０分之一０持分移轉予承購戶張弘義，二人合計已移轉予承購戶三００分之
      三一，已超過二人應移轉予原告之持分一五０分之一二，達三００分之七。此
      部分原告除由陳文貴、陳春長部分移轉一五０分之二予翁秀梅外，另於八十六
      年一月十七日原告再將所有之一六００分之一六移轉予翁秀梅部分，二者合計
      共三００分之七。移轉後原告僅剩持分一六００分之一七六。
（七）由陳進來等人證詞，知伊等並未代替被告履行合建契約移轉土地於原告：
      查由鈞院八十八年六月一日通知證人陳進來等人作證，陳進來證稱：「被告的
      土地是我們的，沒有代他們（按指被告）履行債務，我們只移轉我們的部分」
      。陳萬益證稱：「沒有代他們移轉土地」。陳生財證稱：「沒有代被告出售土
      地」。由伊等證詞可知，伊等並未替被告履行合建樓房契約之義務。是原告所
      主張台北地方法院八十六年訴字第一四０四號判決所認定之事實，顯與實情不
      合。該判決係該院未通知證人到庭說明下，所為乖離實情之偏頗論斷，自不可
      採。從而，被告執為原告應分得之建築基地自始並未短少，核屬一己強辯之詞
      ，殊不足採。
（八）本件請求權時並未罹於時效消滅：
      查由台北市政府工務局於七十四年十月十五日所核發七十四使字第一一六七號
      使用執照上所載明：(2)A2四樓乙○○、甲○○○未會章申請等字樣可知，該使
      用執照係部分使用執照。復由原證三之土地登記謄本得知，被告之土地業因判
      決於七十五年九月二十一日遭移轉登記（原因發生日期為七十五年二月二十八
      日）於訴外人陳先進等四人。是原告自是時已無法主請求被告移轉合建土地。
      換言之，本件因被告給付不能致轉換損害賠償之請求權時效起算點應自七十五
      年九月十二日計算，即本件並無被告所述罹於時效消滅情事。
（九）原告起訴以八十六年公告現值依法並無不合：
      查本件於請求期間，被告原負有損害賠償之義務，而就給付不能之損害賠償，
      債權人可請求範圍係以履行利益為準。是原告以系爭土地八十六年之土地公告
      現值為計算基準，依法並無不合。
三、證據：提出合建地主姓名及應移轉、剩餘及現存土地持分一覽表、合建樓房契約
          、被告乙○○另案民事起訴狀、台北市○○區○○段六小段六一九之七地
          號、台北市○○區○○段四小段二六三地號土地登記謄本、台北市地價證
          明書、臺灣臺北地方法院八十五年度訴字第一九七一號民事判決、臺北市
          政府工務局74使字一一六七號使用執照、建築物區分所有權人對系爭土地
          之持分及移轉日期、原因一覽表、原告與郭金鳳、陳萬益、翁秀梅之土地
          所有權移轉契約書（郭金鳳、陳萬益部份含電子列表）、合建地主應移轉
          持分情形一覽表、不動產買賣契約書（以上均影本）各一件、台北市○○
          段四小段六一九之七地號地價謄本正本一件為證，並聲請傳訊證人陳先進
          、陳進來、陳萬益、陳生財。
乙、被告方面：
一、聲明：
（一）請求駁回原告之訴。
（二）訴訟費用由原告負擔。
（三）如受不利之判決，被告願供擔保，請准宣告免為假執行。
二、陳述：
（一）兩造於七十一年三月一日訂立合建樓房契約，被告依約應為之給付，已由其他
      合建契約之地主代為履行，原告因此而取得完足之土地持分，原告之訴應無理
      由：
  １、本件建物係七十四年十月十五日取得七十四使字第一一六七號使用執照，在此
      之前土地即完成登記，分屬全體建物按應有部份共有。
  ２、被告提供合建之共有土地，經最高法院以七十五年台上字第四三五號判決將土
      地移轉予陳先進四人，被告等已於七十五年九月十二日完成移轉登記。
  ３、因被告等將系爭土地移轉與陳先進等四人，其四人就系爭土地之應有部分因而
      增加；陳先進等四人依約將土地應有部分移轉與原告時，亦將被告應移轉予原
      告之應有部分一併移轉；故陳先進等人，將超過契約其等應移轉部份，移轉登
      記為原告及全體建物所有人共有，原告之土地持分因此而達契約約定之十分之
      四。
  ４、原告如主張被告未履行契約，則其向陳先進等四人取得之土地，超過陳先進等
      四人依約應給付之部份，即成為不當得利。
  ５、被告乙○○依合建契約取得應分配之建物所有權後，曾於八十六年三月二十八
      日向臺灣臺北地方法院起訴請求原告遷讓房屋，經該院以八十六年度訴字第一
      四○四號民事判決被告敗訴確定，並於判決理由中謂「惟查原告（即被告）及
      訴外人甲○○○原所有之應有部分八十分之八，雖於七十一年間移轉於訴外人
      陳先進、陳進、陳萬益、陳生財四人，然此四人與原告（即被告）同為合建樓
      房契約之地主即甲方當事人，渠等已將受讓自原告（即）及甲○○○之基地應
      有部分，連同自己原先所有之基地應有部分，一併交付被告（即原告）辦理合
      建樓房之事宜，被告（即原告）並未另行支付對價取得其他土地應有部分，是
      應認訴外人陳先進等四人，『已代替原告（即被告）及甲○○○履行其合建樓
      房契約之義務』，是被告（即原告）再執原告（即被告）未履行合建樓房契約
      之義務：」已認定陳先進等四人代被告給付，原告與陳先進等四人間無任何對
      價關係，陳先進等四人可謂無因管理或其他法律關係；此為被告與陳先進等四
      人間之事，與原告無涉；原告土地既無不足，其訴即無理由。
（二）原告就其所指土地持分不足，並未舉證以實其說，即難採信：
  １、兩造前述合建契約第三條約定：「甲方（即地主，包括原告）按持分十分之六
      ，分配在本地號東邊二棟，乙方（原告）按持分十分之四，分配本地號西邊一
      棟」，因房屋計十五戶，東邊二棟為十戶，西邊一棟為五戶，故如按約定十分
      之六或十分之四分配房地，實未能分配，故此十分之六，或十分之四，恐有錯
      誤。
  ２、原告雖就系爭土地移轉之情形加以陳述，然就原告本身土地不足部分，始終未
      予著墨。查訴外人陳先進、陳萬益、陳進來、陳生財等四人，於七十一年三月
      一日與原告訂立系爭土地合建契約時，其土地持分各為八十分之四，原告丙○
      ○之土地持分為八十分之八，陳先進等四人對被告取得前開勝訴判決後，彼等
      就系爭土地之持分，均由原來之八十分之四，各增加一六０分之八，即增加八
      十分之四，為原來之一倍（即被告部分之土地因判決移轉與此四人）。而原告
      丙○○之土地，則由原來之八十分之四，增加至一六００分之一七六（不含出
      售他人四戶房地部分及陳先進、陳萬益、陳進來、陳生財移轉部分）。依合建
      契約，原告分得西邊一棟五戶建物（即十五號一至五樓），另包括其十三號二
      樓及十一號一樓鴻總建設公司（原告稱係其取得出售與鴻總公司），合計七戶
      建物，其土地總面積為一六○○分之六五六，折算為十分之四．一，超過契約
      之十分之四，原告土地並無不足，以下茲依現在土地持分面積詳細計算如下：
    (1)十五號-一樓：李三雄三十分之二（20/300）。
      十五號-二樓：李得勝三百分之十一（11/300）。
      十五號-三樓：蕭敦仁一百五十分之十（20/300）。
      十五號-四樓：陳寶玉三十分之一（10/300）。
      十五號-五樓：陳澤龍一百五十分之十（20/300）。
      合計：三百分之八十一（81/300）。
    (2)鴻總建設：一百分之三（9/300）。
    (3)原告丙○○持分：一千六百分之一百七十六（176/1600）。
    (4)總計：
      81/300＋9/300＋176/1600=41/100
      就此土地謄本，計算而得之面積，原告始終未能推翻，亦未指被告計算有何錯
      誤，應信被告之計算為真實可信。
  ３、至於被告土地因訴訟判決移轉與陳萬益、陳先進、陳生財、陳進來等人，為二
      造所不爭，然建物完成後，原告依約取得十分之四．一之土地，並無不足，則
      可明顯看出，如非陳萬益四人代被告給付即由其他地主代被告給付，否則原告
      土地為何洽好，一點不少，究係何人代被告給付，因土地分割，整編及土地所
      有權人因買賣、繼承變動多次，歷經近二十年，己無可考。至於陳先進四人於
      八十八年六月一日雖證稱均未代被告將土地移轉與原告，土地謄本記載之情形
      亦然，則陳先進四人與被告相同均未移轉土地與原告，為何原告不向陳先進四
      人請求賠償，而獨向被告請求，況且合建之地主均有移轉土地與建商之義務，
      原告應向全體合建地主主張權利，不得只向被告請求，此為合建契約之性質使
      然，茲不贅述。
（三）原告土地並無不足，即無損害：
      原告主張其與被告合建土地不足，係因被告未履行契約所致；然原告於房屋建
      妥後，土地之持分為十分之四‧一，較契約中之十分之四還多。又被告之計算
      係將原告依約分得西邊一棟之建物為標準，其中包括原告出售予鴻總建設公司
      之土地，並無不合，原告否認應無理由；原告土地面積既未不足，即無損害，
      其主張土地不足之損害賠償尤無理由。
（四）原告請求金額，其計算有誤：
      原告稱被告二人應將原有持分全部移轉登記與伊，並依此計算損害。惟查，本
      件係集合式住宅，全體建物所有人取得之土地均按應有部份共有，非屬那一個
      人獨有，因此被告之土地依合建契約，亦應登記為全體建物所有人按應有部取
      得共有之權利。被告二人原有土地合計為八十分之八，應移轉登記為全體建物
      所有人十五人，並按應有部份取得始為合理。原告起訴謂土地應全部登記為其
      一人，未將集合住宅土地按應有部份登記為共有之情形理解，進而主張該八十
      分之八之土地應歸其一人所有亦無理由。退萬步言，縱認原告之主張為有理由
      ，本件兩造訂約係在七十一年三月間，應依當時土地公告現值計算其損害。
（五）本件兩造契約係於七十一年三月間訂立，迄原告八十八年三月三十一日起訴已
      罹於時效。
三、證據：提出臺灣臺北地方法院八十六年度訴字第一四○四號民事判決、確定證明
          書、七十六年度訴字第六七三六號民事判決、八十五年度訴字第一九七一
          號民事判決、確定證明書、八十六年度訴字第四一八八號民事判決、臺灣
          高等法院七十七年度上字第四二一號民事判決、最高法院七十七年台上字
          第一八○七號民事判決、台北市大安地政事務所建物所有權狀（以上均影
          本）各一件、臺灣高等法院七十三年上更(一)字第五一五號民事判決正本一
          件為證，並請求調閱臺灣臺北地方法院七十一年度訴字第七三一三號民事
          歷審卷宗。
    理    由
一、本件原告起訴主張：原告於七十一年三月間，與包括被告等在內之台北市○○段
    ○○段二六三地號土地地主，就系爭土地（即今台北市○○區○○段六小段六一
    九之七地號土地）簽立合建契約，約定原告分得合建土地持分十分之四及西邊壹
    棟之房屋，被告則依其當時應有部分八十分之四，按十分之四比例計算，應分別
    移轉系爭土地應有部分一五０分之三予原告。因被告等提供與原告合建之共有土
    地，原係分別繼承自其父陳城樹，然因陳城樹早於三十七年即將合建之系爭土地
    應有部分出賣與訴外人陳先進、陳萬益、陳進來、陳生財等四人之父陳城林，陳
    城林逝世後，經陳城林繼承人即訴外人陳先進等四人於七十一年間向法院訴請判
    決被告應移轉土地所有權登記與陳先進等四人，經最高法院七十五年二月二十八
    日七十五年台上字第四三五號判決被告等敗訴確定，被告等並於七十五年九月十
    二日將系爭土地應有部分所有權移轉登記予陳先進等四人，故被告等自七十五年
    九月十三日起，已無法依約移轉其就系爭土地之應有部分予原告，而有可歸責於
    被告之事由致給付不能情事，依系爭土地面積為四九六平方公尺，依約被告應分
    別移轉於原告之土地為持分之一五０分之三，即九．九二平方公尺，而八十六年
    度公告現值每平方公尺二十一萬四千元計算（四九六平方公尺×一百五十分之三
    ×二一四、０００元），爰依給付不能之規定，請求被告應各給付原告新台幣二
    百十二萬二千八百八十元之損害金，及自七十五年九月十三日起至清償日止，按
    年息百分之五計算之利息。被告則以：被告應移轉予原告之應有部分，已經其他
    共有人代被告履行，原告已依合建契約取得逾其應分得十分之四之土地持分，是
    其無損害，自不得向被告等請求損害賠償；又本件係集合式住宅，全體建物所有
    人取得之土地均按應有部份共有，非屬那一個人獨有，因此被告之土地依合建契
    約，亦應登記為全體建物所有人按應有部取得共有之權利，原告起訴謂被告等之
    土地應歸其一人所有，實無理由；縱認原告之主張為有理由，本件兩造訂約係在
    七十一年三月間，應以訂約時之土地公告現值計算損害，遑論本件兩造契約迄原
    告於八十八年三月三十一日起訴時，已罹於時效云云，資為抗辯。
二、原告主張其於七十一年三月間，與包括被告等在內之台北市○○段○○段二六三
    地號土地地主，就面積四九六平方公尺之系爭土地（即今台北市○○區○○段六
    小段六一九之七地號土地）簽立合建契約，約定原告分得合建土地持分十分之四
    及西邊壹棟之房屋，被告則依其當時應有部分八十分之四，按十分之四比例計算
    ，應分別移轉系爭土地應有部分一五０分之三予原告。因被告等提供與原告合建
    之系爭土地應有部分，原係分別繼承自其父陳城樹，因陳城樹早於三十七年即將
    合建之系爭土地應有部分出賣與訴外人陳先進等四人之父陳城林，陳城林逝世後
    ，經陳城林繼承人即訴外人陳先進等四人於七十一年間向法院訴請判決被告應移
    轉土地所有權登記與陳先進等四人，經最高法院七十五年二月二十八日七十五年
    台上字第四三五號判決被告等敗訴確定，被告等並於七十五年九月十二日將伊等
    所有應有部分所有權全部移轉登記予陳先進等四人之事實，業為被告所不爭，並
    據原告提出合建樓房契約、台北市○○區○○段四小段二六三地號、大安區○○
    段○○段六一九之七地號土地登記謄本等影本各一件為證，復經本院調取台灣台
    北地方法院七十一年度訴字第七三一三號民事歷審卷（包括最高法院七十五年台
    上字第四三五號卷）查閱確實，自堪信為真實。
三、雖被告抗辯伊依合建契約應移轉予原告之應有部分，已經系爭土地其他地主代為
    履行，移轉予原告，惟為原告所否認，按「當事人主張有利於已之事實者，就其
    事實有舉證之責任。」民事訴訟法第二百七十七條定有明文；又「請求履行債務
    之訴，原告就其所主張權利發生原因之事實，固有舉證之責任，若被告自認此項
    事實而主張該債權已因清償而消滅，則清償之事實，應由被告負舉證之責任。」
    （最高法院二十八年上字第一九二０號判例參照），是被告自應就系爭移轉土地
    所有權債務已履行之事實，負舉證之責。經查：
（一）被告固舉台灣台北地方法院八十六年度訴字第一四０四號判決為證，惟上開判
      決係因被告之一乙○○，向台灣台北地方法院本於物上請求權，起訴請求原告
      應將依本件合建契約應分配予伊之房屋遷讓交還並給付交還房屋前之不當得利
      ，經該院以八十六年度訴字第一四０四號判決駁回被告乙○○敗訴確定，判決
      中並就非屬該案重要爭點部分，以併此敘明方式，載明：「惟查原告（即被告
      ）及訴外人甲○○○原所有之應有部分八十分之八，雖於七十一年間移轉於訴
      外人陳先進、陳進、陳萬益、陳生財四人，然此四人與原告（即被告）同為合
      建樓房契約之地主即甲方當事人，渠等已將受讓自原告（即被告）及甲○○○
      之基地應有部分，連同自己原先所有之基地應有部分，一併交付被告（即原告
      ）辦理合建樓房之事宜，被告（即原告）並未另行支付對價取得其他土地應有
      部分，是應認訴外人陳先進等四人，『已代替原告（即被告）及甲○○○履行
      其合建樓房契約之義務』，是被告（即原告）再執原告（即被告）未履行合建
      樓房契約之義務，而主張行使同時履行抗辯權，為不足採，併此敘明。」等語
      ，認定陳先進等四人已代被告移轉就系爭土地被告應給付之應有部分予原告云
      云，有該判決及確定證明書等影本各一件附卷可稽。惟該判決並未載明其為此
      認定之證據，且按確定判決之既判力，僅以主文為限而不及於理由，確定判決
      之主文，係就給付請求權之訴訟標的之法律關係為裁判，並不及於為其前揭之
      基本權利法律關係。雖此非屬訴訟標的之基本權利法律關係，其存在與否，因
      與為訴訟標的之法律關係有影響，故於判決理由中予以判斷，但亦不能認此項
      判斷有既判力，最高法院二十三年上字第二九四０號判例意旨參照。故前開判
      決，就該案非重要爭點所為之前項判斷並無既判力，換言之，本院不受其判斷
      之拘束，合先敘明。
（二）次查陳先進、陳進來、陳萬益、陳生財亦係本件合建契約地主之一，依合建契
      約彼等本應分別移轉系爭土地應有部分百分之二予原告，為兩造所不爭，並有
      前述合建契約為憑，又陳先進等四人並未代被告二人移轉系爭土地應有部分予
      原告乙節，已經證人陳進來、陳萬益、陳生財分別到庭證述：「未合建之前，
      土地本是我們的，本要徵收，丙○○（即原告）希望我們拿出來合建，免為徵
      收空地，建好之後有分到，都依約取得持分，土地還在我們名下，沒有移轉。
      被告的土地是我們的，沒有代他們（指被告）履行債務。」、「沒有代他們（
      指被告）移轉土地，土地本是我們的：」、「沒有代他們（指被告）出（台語
      ─指移轉）土地。」（以上均見本院八十八年六月一日言詞辯論筆錄）等語屬
      實，依陳先進、陳進來、陳萬益、陳生財四人簽立合建契約時，原有系爭土地
      應有部分均為八十分之四，向被告及陳石頭、陳金等人提起前開訴訟，經確定
      判決，分別各取得應有部分一六０分之八，加計原來應有部分均為一六０之一
      六即十分之一，而迄八十六年四月二十五日止，陳先進、陳進來、陳萬益、陳
      生財所有應有部分依序仍為十分之一、十分之一、一六００分之一二八、十分
      之一，而彼等本身就系爭土地應移轉予原告之應有部分各為百分之二，除陳萬
      益外，餘三人應移轉予原告之應有部分係由訴外人郭金鳳代為履行，經原告陳
      明在卷，為被告所不爭，並有土地登記簿謄本影本在卷可按，顯見陳先進等四
      人並未代被告履行系爭契約應盡之義務，被告訴訟代理人復於本院八十九年十
      月三十一日言詞辯論期日撤回伊原指陳先進等人代為履行債務之主張，故陳先
      進等四人確未代被告移轉系爭土地之應有部分，應堪認定。
（三）被告另以原告依約所分得西邊一棟五戶建物所有權人（即十五號一至五樓），
      目前合計取得系爭土地應有部分三百分之八一即百分之二七，加計原告出售予
      鴻總建設股份有限公司應有部分百分之三及原告現尚有之應有部分一千六百分
      之一百七十六，總計原告就系爭土地之應有部分總計有百分之四一，已逾合建
      契約應取得之百分之四十，而推論原告所取得百分之四十之應有部分，顯有其
      他地主代被告履行移轉系爭土地應有部分之義務云云，然此亦為原告所否認，
      抗辯其分得之西邊一棟房屋嗣取得之系爭土地應有部分僅有三百分之八一即百
      分之二七，根本不足約定之十分之四，因原告本身兼具建商及地主之身分，其
      原有應有部分十分之一，已全數移轉予西邊一棟之承購戶，其目前應有部分係
      除被告外之系爭土地其他地主依合建契約所移轉（移轉情形詳如附表所示）等
      語。經查由原告所提為被告所不爭之附表所示之系爭土地應有部分之移轉情形
      可知（見卷附土地登記簿謄本、所有權移轉契約書及大安地政事務所電子列表
      等件影本），原告並未自除被告外之其他合建契約地主取得超過約定之應有部
      分。縱有超過，既非被告所移轉，亦屬該地主與原告間是否另生不當得利之法
      律關係，而與被告無涉。況由被告初則陳稱訴外人陳先進等人代為履行，後發
      現所述與土地登記簿謄本所載顯然不符，如前所述，而撤回該主張；經本院再
      詢及若非陳先進等人代為履行，則究係何人代伊履行債務，為被告訴訟代理人
      答稱：無法查得係何人代為履行，而是由原告持分之增加，推論有人代被告履
      行契約債務等語在卷（見本院八十九年十月三十一日言詞辯論筆錄）之情以觀
      ，顯見被告僅係含混推論，實際上究是否有人代伊履行債務，並無確信，是無
      法指出係何人代為履行，自無從進一步說明該他人為何要代伊履行系爭債務，
      衡之常情，第三人亦無毫無緣由即代他人履行債務之理。依舉證責任分配之原
      則，被告就他人代伊履行債務之事實，既應負舉證之責，今被告無法舉證以實
      其說，故伊此部分抗辯，洵不足採。被告依契約應履行之移轉系爭土地應有部
      分各百分之二即一五０分之三予原告之義務，迄今尚未履行，堪以認定。
四、按「因可歸責於債務人之事由，致給付不能者，債權人得請求賠償損害。」民法
    第二百二十六條第一項定有明文。本件被告繼承自陳城樹之系爭土地應有部分，
    早於三十七年間即經陳城樹出售予訴外人陳先進之被繼承人陳城林，嗣陳城樹去
    世後，被告繼承系爭土地應有部分，亦應繼承陳城樹移轉系爭土地應有部分予陳
    城林之義務，詎被告竟於七十一年三月間與原告訂立本件合建契約，因陳城林之
    繼承人陳先進等人提起前開訴訟，經法院判決被告敗訴確定，使得被告依合建契
    約本應移轉予原告就系爭土地應有部分各一五０分之三部分，因前開確定判決，
    於七十五年九月十二日全數移轉登記予訴外人陳先進等人，如前所述，致被告應
    移轉系爭土地應有部分予原告之義務成為不能給付，且屬可歸責於被告，原告無
    法請求被告為移轉系爭土地應有部分之行為，自得依前開規定，請求被告賠償其
    損害。
五、次按「請求權，因十五年間不行使而消滅。」、「消滅時效，自請求權可行使時
    起算。」民法第一百二十五條、第一百二十八條前段分別定有明文。本件原告因
    被告給付不能而生之前開損害賠償請求權，依上開規定，其請求權係自被告給付
    不能時即七十五年九月十二日時起，始可請求，是計算其時效，應自七十五年九
    月十二日起算，而本件原告係於八十八年三月三十一日起訴，距七十五年九月十
    二日尚未逾十五年，是其損害賠償請求權尚未罹於時效，被告抗辯其時效應自訂
    約時即七十一年三月間開始起算，本件損害賠償請求權，已因十五年未行使而消
    滅云云，容有誤解，洵不足採。
六、再按因可歸責於債務人之事由致給付不能者，此時標的物既已不存在，債權人不
    可能行使履行請求權，只能主張損害賠償。其賠償請求應係履行利益之賠償，以
    使債權人回復到債務正當履行時之地位。即請求金錢賠償者，其有市價者，應以
    請求時或起訴時之市價為準。蓋損害賠償之目的在於填補所生之損害，其應回復
    者，並非「原來狀態」，而係「應有狀態」，應將損害事故發生後之變動狀況考
    慮在內。故其價格應以債務人應為給付之時為準，債權人請求賠償時，債務人即
    有給付之義務，算定標的物價格時，應以起訴時之市價為準，債權人於起訴前已
    曾為請求者，以請求時之市價為準（最高法院六十四年度第六次民庭庭推總會議
    決議內容參考）。本件原告於八十八年三月三十一日提起本件訴訟，是其以系爭
    土地八十六年度公告現值每平方公尺二十一萬四千元（見卷附地價證明書）乘以
    被告應分別移轉於原告之土地九．九二平方公尺（系爭土地面積四九六平方公尺
    乘以被告應分別移轉原告之應有部分之一五０分之三）計算損害賠償額，總計被
    告各應賠償原告二百十二萬二千八百八十元，於法即無不合。被告抗辯應以兩造
    合建契約訂立時即七十一年間之公告現值計算損害，尚無足採。
七、末按「給付無確定期限者，債務人於債權人得請求給付時，經其催告而未為給付
    ，自受催告時起，負遲延責任。其經債權人起訴而送達訴狀，或依督促程序送達
    支付命令，或為其他相類之行為者，與催告有同一之效力。」民法第二百二十九
    條第二項著有規定。本件被告係於七十五年九月十二日陷於給付不能，前已述及
    ，其損害賠償給付並無確定期限，而原告迄於本案始請求被告賠償其損害，揆之
    前開說明，被告於原告起訴狀繕本送達時即八十八年四月八日起，負遲延責任；
    則遲延利息起算點，自應以原告起訴狀繕本送達翌日即八十八日四月九日起算。
    綜上所述，本件既因可歸責於被告之事由，而致給付不能，從而原告依據民法第
    二百二十六條第一項債務不履行損害賠償請求權之規定，請求被告應各給付原告
    二百十二萬二千八百八十元之損害金，及自八十八年四月九日起至清償日止，按
    年息百分之五計算之利息，於法有據，應予准許，逾此部分之請求，則於法不合
    ，應予駁回。
八、兩造陳明願供擔保，聲請宣告假執行或免為假執行，經核原告勝訴部分，合於法
    律規定，爰分別酌定相當之擔保金額宣告之；原告其餘假執行之聲請，因訴之駁
    回而失所依據，不予准許。
九、本案事證已臻明確，兩造其餘主張陳述及所提之證據，經本院審酌後，核與本件
    判決結果不生影響，故毋庸再逐一論究，附此敘明。
十、據上論結，本件原告之訴為一部有理由、一部無理由，依民事訴訟法第七十九條
    但書、第八十五條第一項前段、第三百九十條第二項、第三百九十二條判決如主
    文。
中      華      民      國    八十九    年      十一    月    十四      日
                                        臺灣士林地方法院民事第一庭
~B法      官  林玫君
右為正本係照原本作成。
如對本判決上訴須於判決送達後廿日內向本院提出上訴狀。
中      華      民      國    八十九    年      十一    月    二十二    日
~B法院書記官  夏珍珍


司法院資訊處製作；財團法人民間司法改革基金會備份。
